【裁判字號】    98,上訴,857
【裁判日期】    980423
【裁判案由】    毒品危害防制條例
【裁判全文】
臺灣高等法院刑事判決                 98年度上訴字第857號
上  訴  人  臺灣板橋地方法院檢察署檢察官
被      告  甲○○
                    （另案現在臺灣宜蘭監獄執行中）
公設辯護人  本院公設辯護人陳德仁
上列上訴人因被告違反毒品危害防制條例案件，不服臺灣板橋地
方法院96年度訴字第2823號中華民國97年12月31日第一審判決（
起訴案號：臺灣板橋地方法院檢察署96年度偵緝字第1382號），
提起上訴，本院判決如下：
    主  文
上訴駁回。
    理  由
一、公訴意旨略以：被告甲○○（綽號阿弟仔，所涉販賣第二級
    毒品安非他命部分，已由檢察官另為不起訴處分；施用第一
    、二級毒品，業經臺灣板橋地方法院檢察署檢察官提起公訴
    在案）明知海洛因係屬毒品危害防制條例所定之第一級毒品
    ，不得持有及販賣，竟意圖營利，並基於販賣第一級毒品海
    洛因之犯意，以行動電話0000000000門號為聯絡工具，於民
    國95年10月間，以每包新臺幣（下同）4,000元代價，販售
    海洛因（4分1錢重）予綽號「飼豬仔」之陳錫琛1次。嗣於
    95年11月22日上午6時30分許，為警在臺北縣板橋市○○街
    36之5號馥麗商務旅店前查獲，並在上址旅店601室內，扣得
    海洛因7包（合計純質淨重0.97公克）、第二級毒品安非他
    命1包（淨重0.44公克）、注射針筒1支、安非他命吸食用玻
    璃球5個、電子秤1臺、分裝袋33個、分裝杓1支等物。而甲
    ○○於同日經解送臺灣板橋地方法院檢察署獲准交保後，復
    基於同上之犯意，於95年12月19日晚間10時許，與陳錫琛相
    約在前揭旅店前，仍以4,000元價格，販賣海洛因（4分之1
    錢重）予陳錫琛及李建成1次。陳錫琛與李建成2人當場朋分
    各半，陳錫琛隨即於95年12月20日4時10分許，在臺北縣中
    和市○○街口為警查獲，並自菸盒內起出海洛因2包（起訴
    書誤載為1包）查扣後供述而查知上情。因指被告係涉犯毒
    品危害防制條例第4條第1項之販賣第一級毒品罪嫌云云。
二、按犯罪事實應依證據認定之，無證據不得認定犯罪事實；又
    不能證明被告犯罪者，應諭知無罪之判決，刑事訴訟法第15
    4條第2項、第301條第1項分別定有明文。次按刑事訴訟法上
    所謂認定犯罪事實之證據，係指足以認定被告確有犯罪行為
    之積極證據而言，該項證據自須適合於被告犯罪事實之認定
    ，始得採為斷罪資料。如未能發現相當證據，或證據不足以
    證明，自不能以推測或擬制之方法，以為裁判之基礎。又刑
    事訴訟上證明之資料，無論其為直接或間接證據，均須達於
    通常一般之人均不致有所懷疑，而得確信其為真實之程度，
    始得據為有罪之認定，若其關於被告是否犯罪之證明未能達
    此程度，而有合理性懷疑之存在，致使無從形成有罪之確信
    ，根據「罪證有疑，利於被告」之證據法則，即不得遽為不
    利被告之認定，此分別有最高法院29年上字第3105號、40年
    臺上字第86號、76年臺上字第4986號判例可資參照。又按事
    實審法院對於證據之取捨，依法雖有自由判斷之權，然積極
    證據不足證明犯罪事實時，被告之抗辯或反證縱屬虛偽，仍
    不能以此資為積極證據應予採信之理由，最高法院30年上字
    第482號判例可資參照。再者，我國刑事訴訟制度業已修正
    為以當事人進行主義為主，職權進行主義為輔，檢察官立於
    原告之地位，其對於被告之犯罪事實，本負有積極舉證之義
    務，且刑事被告原無自證無罪之義務，其在訴訟上所為之辯
    解，只須達於對起訴事證提出合理質疑之程度為已足，檢察
    官如對於被告所為之辯解仍有爭執，即應依照刑事訴訟法第
    161條之規定，自負積極舉證之責。
三、公訴人指被告甲○○涉犯毒品危害防制條例第4條第1項販賣
    第一級毒品罪嫌，無非係以(一)證人陳錫琛之證詞；(二)證人李
    建成於95年12月20日之陳述（起訴書誤載為李建成之結證，
    惟彼時李建成係以被告身分接受訊問，並未具結）；(三)扣案
    之第一級毒品海洛因7包（合計純質淨重0.97公克）、第二
    級毒品安非他命1包（淨重0.44公克）、注射針筒1支、安非
    他命吸食用玻璃球5個、電子秤1臺、分裝袋33個、分裝杓1
    支等物；(四)法務部調查局鑑定書1紙等為其論據。訊據被告
    堅決否認有上開公訴人所指犯行，並辯稱：我沒有賣海洛因
    給陳錫琛，陳錫琛知道我的行動電話0000000000號，他有打
    電話給我；我是在馥麗旅館樓下為警查獲，並不是在旅館房
    間內被抓，警察帶我到601號房間所查獲扣案的東西不是我
    的，我當時是住706號房，警察帶我回海山分局後，警方也
    有打電話給601號房的承租人，但我不知道是誰，警方有請
    他到分局到案說明；我交保後也沒有與陳錫琛聯絡，他有打
    電話給我，但我沒有與他見面，也沒有約他交付毒品，且我
    不認識李建成，陳錫琛與李建成所持有的毒品不是我給的等
    語。經查：
  (一)證人陳錫琛固於偵查、原審審理時均證稱伊有於95年12月19
    日晚上，與李建成各出2千元共合資4千元，由伊騎機車載李
    建成，在馥麗旅館旁巷子，向被告購買海洛因1包，是由被
    告下樓將海洛因交給伊，伊與李建成再均分，李建成應有看
    到被告等語在卷（見偵字第27750號卷第153頁至第154頁、
    原審卷第117頁至第120頁）。惟證人李建成則於原審審理時
    證稱：伊被查獲那次有與陳錫琛一起去購買過海洛因2次，
    送海洛因來的人約180公分、較高、瘦，不是被告等語（見
    原審卷第140頁至第142頁）。是證人陳錫琛、李建成就販賣
    及交付毒品之人是否被告，所述即有不符。縱證人李建成於
    原審審理所述與陳錫琛合資購買第一級毒品海洛因之時間、
    地點、數量、金額核與陳錫琛大致相同，惟其與證人陳錫琛
    所述既有前揭不符之處，即難謂證人陳錫琛所述其與李建成
    合資後向被告購買海洛因云云，為無瑕疵可指。至證人李建
    成雖非親自與被告交涉及收受毒品海洛因之人，惟依證人李
    建成前開所述，其既能明確陳述送海洛因之人約180公分、
    較高、瘦，並非被告等語，顯見其並未因未親自接觸該送海
    洛因來之人，且又係冬季夜間10時以後某時，在30公尺外之
    處，而未能注意並認清該送毒品來之人是否為被告。
  (二)又依證人李建成於其涉犯毒品危害防制條例案件中檢察官於
    95年12月20日訊問時雖以被告身分供稱（未經具結）：伊不
    認識阿弟仔，只知道陳錫琛的朋友那邊有貨，伊跟陳錫琛曾
    以同樣方式買過2次，第一次是在5天至1星期前合買，第2次
    就是這一次；伊有於95年12月20日在臺北縣板橋市○○路
    250巷26之2號為警查獲海洛英2包；我於警局是說毒品來源
    向「養豬仔」購買，是因我將錢交給陳錫琛，但我們是要合
    買，陳錫琛是要去跟他朋友買，我們分的時候比較隨便，沒
    有分得很平均，因為也是陳錫琛載我去買的，我是用000000
    0000號門號與「養豬仔」之手機門號0000000000號聯絡等語
    （見偵字第27750號卷第89至90頁）。惟此並無何提及陳錫
    琛係向被告購買第一級毒品海洛因，尚不足以證明是被告將
    海洛因販賣予陳錫琛。況李建成前開陳述，對於本件被告甲
    ○○而言，係屬被告以外之人於審判外之言詞陳述，而其並
    未以證人身分具結，依刑事訴訟法第159條第1項、第158之3
    條規定，李建成前開陳述既係未經具結之陳述，自不得作為
    不利於被告之證據。更遑論李建成前開陳述係與陳錫琛同時
    在同一偵查庭接受檢察官之訊問，並未經隔離，且係由陳錫
    琛陳述後，才由李建成陳述，自難期李建成所述無附和陳錫
    琛之虞。益徵李建成此部分偵查中所述，尚不足憑為不利於
    被告之認定。
  (三)至被告係於95年11月22日上午6時30分許，在臺北縣板橋市
    ○○街36之5號「馥麗商務旅店」前為警查獲，並當場自被
    告身上扣得海洛因1包（淨重1.8公克），再由被告帶同警方
    至「馥麗商務旅店」601號室，自抽屜內查獲海洛因6小包（
    共淨重1.47公克）、安非他命1小包（淨重0.44公克）、已
    施用注射針筒1支、玻璃球5個、電子秤1臺、分裝袋1包（共
    33個）、分裝杓1支等情，固經被告陳明在卷（見偵字第277
    50號卷第12頁至第13頁、偵緝字第1382號卷第57頁至第58頁
    、原審卷第69頁、本院卷第59頁），並有臺北縣政府警察局
    海山分局刑事案件報告書1份、臺北縣政府警察局海山分局
    警備隊搜索扣押筆錄、扣押物品目錄表各2份、搜索現場照
    片6幀在卷可稽（見偵字第27750號偵查卷第21至31頁、第43
    至45頁）。惟依證人即臺北縣政府警察局海山分局警備隊警
    員柳俊宇於原審審理時具結證稱：我同事胡憲烽說有線民指
    稱被告在板橋市○○街36之5號販毒，我們在旅館外面等一
    段時間，後來被告出來，我們就表明身分請被告出示證件，
    被告就從口袋拿出1包菸盒，裡面是海洛因，我們問他住幾
    號房，被告說樓上還有東西，我們就去601號房裡面，查獲
    到海洛因6包等物；而被告本來說了一個房間號碼，後來我
    們去問櫃台，被告才改說是601號房，該房間登記人是馮洪
    敏，櫃台說之前有人來找被告，都是被告在使用，並有說實
    際上租的人與使用人不同，被告說他是來找朋友劉炳宏的，
    進房間是被告拿鑰匙開的，進去後就看到床上有東西，抽屜
    內的毒品是被告告訴我們後，我們才去搜，當時有拍照存證
    ，房間內有手提電腦兩台，也有吸食器、食品、衣服，看來
    有很多人用該房間，被告說房間內扣到的毒品可能是劉炳宏
    的，且說在其身上查獲的海洛因是劉炳宏送的等語（見原審
    卷(一)第95頁至第98頁）；再參以上址「馥麗商務旅店」601
    號室，係由案外人馮洪敏自95年11月19日起至同年月21日止
    所承租，有馥麗商旅帳單明細表、個人/VIP通訊資料各1份
    在卷可憑（見偵字第27750號卷第40至41頁）。可徵上址601
    號房間係有多人進出，則被告辯稱自伊身上所扣得之海洛因
    1包係伊所有，另在馥麗旅店601號房間起獲之物品，非伊所
    有，而是承租該房間之劉炳宏所有等語，洵非無據。況縱使
    上開扣案物品全部均為被告所有，然檢察官並未提出該等扣
    案物品與本案被告所涉販賣海洛因予陳錫琛有所關聯之證明
    ，尚難僅憑該等物品扣案遽為不利於被告之認定。另上開扣
    案之白色粉末經送請法務部調查局鑑定結果，認送驗檢品7
    包均含第一級第6項毒品海洛因成分，合計淨重3.26公克（
    空包裝總重1.53公克），純度29.64％，純質淨重0.97公克
    ，固有該局95年12月24調科壹字第09523052130號鑑定書1件
    在卷足按（見偵字第27750號卷第67頁）。惟此僅能證明上
    開扣得之白色粉末確含有第一級毒品海洛因成分無訛，尚難
    即認被告有何販賣海洛因犯行。況被告有因自95年11月4日
    晚間11時許起至96年5月2日中午某時止，施用第一級海洛因
    之犯行，經檢察官提起公訴，並經臺灣板橋地方法院以95年
    度訴字第3957號判決判處有期徒刑1年2月確定，有該案刑事
    判決書及本院被告前案紀錄表各1件附卷足參。是以，被告
    雖為警查獲持有上開7包海洛因，亦難謂非預備供其自己施
    用海洛因之用，自難逕援引為認定被告販賣第一級毒品海洛
    因之證據。至被告於警詢中雖供稱該等扣案物品係劉柄宏所
    有（見偵字第27750號卷第13頁）；再於偵查中改稱不知是
    何人的，並非劉柄宏所有（見偵緝字第1382號卷第58頁）；
    嗣於原審審理時再改稱扣案物品非伊所有（見原審卷(二)第7
    頁、第69頁），供詞雖有反覆，惟該等物品扣案既不能憑為
    被告不利之認定，自不因被告供詞有無反覆而有不同。
  (四)至證人陳錫琛固另於偵查中證稱：伊大約在被查獲前二、三
    個月前開始跟被告買毒品，當時常買，大約一星期一次，至
    被查獲時止總計大概拿10幾次，都是拿4千元的比較多等語
    （見偵字第27750號卷第154頁）；並於原審審理時證稱：伊
    自95年10月起至被查獲之95年12月間止向被告買過10次以內
    之毒品海洛因，每次約買1、2千元，地點都是在旅社樓下交
    易，交易毒品的方式都是電話聯絡，交易毒品時，是被告本
    人交付毒品等語（見原審卷(一)第117頁至第119頁）。是證人
    陳錫琛僅泛述被告自95年10月間起至伊被查獲止，有販賣第
    一級毒品海洛因予伊，惟其就該等販賣海洛因之明確時、地
    、數量、金錢，並未能詳予敘明，且關於次數、金額之陳述
    亦有所出入。況依證人陳錫琛另於其本身因涉犯毒品危害防
    制條例案件為警查獲而於警詢時供稱：「（你所持有施用之
    海洛因來源及價值多少？）我所持有施用之海洛因都是向綽
    號『阿弟仔』男子買的，每次跟他買都是以4千元買1包海洛
    因」、「（你總共跟綽號『阿弟仔』男子買過幾次海洛因？
    最後1次是在何時？何地？）我從今年（12）月份開始跟『
    阿弟仔』買海洛因，總共跟他買過約4次海洛因……」等語
    （見偵字第234號影卷第14頁）。則其自不可能於95年10月
    間，即以每包4,000元代價，向被告購賣海洛因1包（4分1錢
    重）。更遑論此部分核與前揭於本案偵查、原審審理時作證
    時所述：伊是自95年10月間開始向被告購買第一級毒品海洛
    因10次以內或10幾次，以1、2千元或4千元價格云云，均有
    歧異。益徵證人陳錫琛前揭證詞亦不得憑為被告有於95年10
    月間販賣第一級毒品海洛因予陳錫琛1次之證據。
  (五)綜上所述，證人陳錫琛、李建成之陳述，既有矛盾不一之處
    ，且亦查無其他積極證據足資佐證證人陳錫琛之證詞與事實
    相符，是證人陳錫琛前揭不利被告之證詞，尚難作為被告犯
    罪之惟一證據。是本件依檢察官所提出之前開證據尚不足以
    證明被告有何公訴意旨所指之販賣第一級毒品海洛因之犯行
    。此外，復查無其他積極之證據足以證明被告有何販賣第一
    級毒品海洛因予證人陳錫琛之行為，揆諸前開說明，不能證
    明被告犯罪，自應為其無罪判決之諭知。
四、原審以不能證明被告犯罪，而為判決被告無罪，經核並無違
    誤，檢察官上訴意旨以：(一)被告先於警詢供稱上開馥麗旅店
    601室查獲之毒品是劉柄宏所有，再於偵查中改稱不是劉柄
    宏所有，又於審理中辯稱是孫瑞陽所有，其供詞反覆不一已
    有可疑；(二)證人陳錫琛前後於偵審中均明確指認被告即為販
    賣毒品之人，並無不一致之情，且審理進行詰問時已距案發
    時間超過1年有餘，原審徒以陳錫琛究向被告購買過4次或10
    次質疑其證詞，尚有不妥；(三)李建成於警詢中未曾陳稱有與
    陳錫琛合資購買海洛因，無法逕認確實沒有合資購買情事，
    且李建成有無向陳錫琛買毒，與被告有無販賣毒品予陳錫琛
    、李建成係屬兩獨立情事；(四)又證人陳錫琛、李建成就交易
    毒品之地點，無論是陳稱「縣民大道旁之旅館」或「馥麗旅
    店，或「馥麗旅店旁舊火車站旁，台銀對面」，所指均係同
    一地點即馥麗旅店。又李建成於95年12月19日冬季深夜10時
    以後某時，在30公尺遠外之處，等待陳錫琛與他人之毒品交
    易，且尚需同時把風之情形下，是否有注意到被告、甚至進
    而能認清被告顯有疑問，其證述前來交易毒品之人並非被告
    ，容有疑問。原審忽視直接接觸交易之證人陳錫琛於偵審中
    指訴明確之證詞，逕採根本並無直接接觸交易對象，且在事
    發之後一年多之李建成指認，是否有當，亦屬可疑，本件被
    告應有販賣毒品之犯行，至為明確云云，指摘原判決不當。
    惟本件尚不足以認定被告有毒品危害防制條例第4條第1項之
    販賣第一級毒品犯行，已如前述，檢察官上訴意旨所指各節
    均不足採，業經本院指駁如前，是其上訴自無理由，應予駁
    回。
據上論斷，應依刑事訴訟法第368條，判決如主文。
本案經檢察官李叔芬到庭執行職務。
中    華    民    國    98    年     4    月    23    日
                  刑事第二十二庭審判長法  官  何菁莪
                                      法  官  江振義
                                      法  官  李麗珠
以上正本證明與原本無異。
如不服本判決，應於收受送達後10日內向本院提出上訴書狀，其
未敘述上訴之理由者並得於提起上訴後10日內向本院補提理由書
（均須按他造當事人之人數附繕本）「切勿逕送上級法院」。
                                      書記官  陳禹任
中    華    民    國    98    年     5    月     1    日


司法院資訊處製作；財團法人民間司法改革基金會備份。
